【裁判字號】    89,訴,353
【裁判日期】    900110
【裁判案由】    貪污等
【裁判全文】
臺灣雲林地方法院刑事判決                          八十九年度訴字第三五三號
    公  訴  人  臺灣雲林地方法院檢察署檢察官
    被      告  己○○
    選任辯護人  施登煌  律師
右被告因貪污等案件，經檢察官提起公訴（八十九年度偵字第三二六九號），本院判
決如左：
    主  文
己○○連續依據法令從事公務之人員，意圖得利，擅提公款，處有期徒刑壹年拾月，
褫奪公權年，緩刑伍年。
    事  實
一、己○○前任職雲林縣北港鎮扶朝里里幹事，並自民國（下同）八十四年二月間起
    ，兼任雲林縣北港鎮水埔里里幹事，負責辦理各該里公務及執行交辦事項，為依
    據法令從事公務之人員。己○○為獨子，平日負擔家庭生計，其母親蘇劉彩〔已
    歿〕前於八十一年間，經醫師診斷罹患肝癌，需長期治療，除支付醫療費用外，
    尚因服用靈芝花粉等健康食品偏方，每月亦需負擔龐大的健康食品等費用，致己○○入不敷出，捉襟見肘而不堪負荷。己○○以其身兼雲林縣北港鎮水埔里里幹
    事，保管該里辦公經費存摺〔戶名：水埔里辦公處，帳號：雲林縣北港鎮農會六
    五０─００一─0000000─三號〕，該存款戶提取里辦公經費時，除蓋用
    里幹事己○○印章外，尚須加蓋里長戊○○印章，始得提取款項，以供該里辦公
    事務之用。其平日取得該里里長戊○○之信賴，戊○○乃將印章託交己○○保管
    ，授權己○○動支該里辦公處經費時，須先取得收據，並為該里辦公事務之用，
    始得聲請動支提款。詎己○○因收入不足敷支應其家庭生計及醫療等費用使用，
    竟利用保管存摺及戊○○印章之機會，基於概括之犯意，擅於八十四年三月三日
    ，前往雲林縣北港鎮農會填載取款憑條，偽造提取公款金額新台幣〔下同〕二萬
    五千元之不實文書，並於取款憑條之取款人欄內蓋用自己印章、並盜用里長戊○○之印文後，持向雲林縣北港鎮農會擅提公款二萬五千元而行使之，私自供作蘇
    劉彩醫療等費用應急之需，足生損害於戊○○及水埔里里民等人；繼於八十四年
    八月二十三日，前往該農會填載取款憑條，偽造提取公款金額一萬八千元之不實
    文書，並於取款憑條之取款人欄內蓋用自己印章、並盜用里長戊○○之印文後，
    持向該農會擅提公款一萬八千元而行使之，私自供作蘇劉彩醫藥等費應急之需，
    足生損害於戊○○及水埔里里民等人。嗣己○○擅自提取該公款後，自行概估前
    擅提款項數額，加上其他憑證遺失等帳目、利息，並誤記八十四年七月二十五日
    提領之三萬元〔按該款項，係配合水埔里設於同一農會之成果維護經費0000
    00000000─二號帳戶之五萬元，合計為八萬元，均轉帳至同一農會00
    000000000000帳號水埔里社區建設基金帳戶〕，亦為其擅提私用之
    數額，計約為十一萬元，乃自行於八十五年一月十五日，將十一萬元存入雲林縣
    北港鎮農會上揭帳戶，用以彌蓋上開帳面不符之事。旋法務部調查局雲林縣調查
    站於八十九年五月二十日接獲民眾檢舉，著手開始偵查後，己○○乃於同年月三
    十日，自動向其主管即雲林縣北港鎮公所民政課長丁○○報告上情，經丁○○向
    接任之水埔里幹事甲○○調閱存摺查明後，己○○乃經丁○○勸導於同年六月一
    日，向法務部調查局雲林縣調查站自白犯罪。
二、案經法務部調查局雲林縣調查站移請臺灣雲林地方法院檢察署檢察官偵查起訴。
    理  由
一、訊之被告己○○，對於其前兼任雲林縣北港鎮水埔里里幹事，保管有該里辦公處
    經費存摺及里長戊○○印章，擅於八十四年三月三日及八十四年八月二十三日，
    先後前往雲林縣北港鎮農會提取公款二萬五千元及一萬八千元，私自供作其母親
    蘇劉彩醫療等費用應急之需，嗣於八十五年一月十五日，將該擅提私用之公款，
    自行全數補足而存入雲林縣北港鎮農會上揭帳戶等情自白不諱，並有水埔里辦公
    處活期存款存摺〔戶名：水埔里辦公處，帳號：雲林縣北港鎮農會六五０─００
    一─0000000─三號〕影本、客戶往來明細表影本、水埔里辦公處現金簿
    影本、北港鎮農會取款憑條及存入憑條等影本可稽。而上揭水埔里辦公處活期存
    款存摺存款，全部由雲林縣北港鎮公所編列預算，每月三千元，逐年調整為每月
    四千元、五千元，並按月撥入該存戶，以供該里辦公費用支應等情，並經證人丁○○即雲林縣北港鎮公所民政課長、丙○○即雲林縣北港鎮公所主計主任、甲○○即接辦之水埔里里幹事、及戊○○即前水埔里里長等人證述屬實。再者，被告
    己○○之母親蘇劉彩，前於八十一年間經醫師診斷罹患肝癌後，除長期醫療外，
    尚自行服用靈芝花粉等健康食品，每月需費一萬八千元至二萬四千元等情，復經
    證人李太平即前經營傳銷健康食品之人到院證述明確，並有診斷證明書附卷可稽
    ，自堪信為真實。被告己○○上揭自白，核與積極證據相符，自可採信。事證明
    確，被告犯行堪以認定。
二、按行為後法律有變更者，適用裁判時之法律。但裁判前之法律有利於行為人者，
    適用最有利於行為人之法律，刑法第二條第一項定有明文。查貪污治罪條例已於
    八十五年十月二十三日經總統公布修正，被告意圖得利擅提公款之犯行，依修正
    前即八十一年七月十七日修正公布之貪污治罪條例第五條第一項規定：「有左列
    行為之一者，處七年以上有期徒刑，得併科新台幣二百萬元以下罰金。」惟依八
    十五年十月二十三日修正公布之貪污治罪條例第五條第一項規定：「有左列行為
    之一者，處七年以上有期徒刑，得併科新台幣六千萬元以下罰金。」被告上揭犯
    行，係在八十四年三月至八月之間，其行為後上述法律已修正變更，應適用裁判
    時之法律。惟裁判前之法律有利於行為人時，應適用最有利於行為人之法律。據
    此比較結果，以八十一年七月十七日修正公布之貪污治罪條例，為最有利於行為
    人之法律。依刑法第二條但書之規定，自應依上開修正前之貪污治罪條例之規定
    ，予以處罰。檢察官就此部分未予比較適用，容有未洽。被告己○○係兼任雲林
    縣北港鎮水埔里里幹事，負責辦理該里公務及執行交辦事項，為依據法令從事公
    務之人員。核其所為，係犯修正前貪污治罪條例第五條第一項第一款之意圖得利
    擅提公款罪，及刑法第二百十六條、第二百十條之行使偽造私文書罪。其盜用戊○○之印文，為偽造私文書之部分行為，不另論罪。其偽造私文書之低度行為，
    為行使之高度行為所吸收，不另論罪。其先後行使偽造私文書及先後意圖得利擅
    提公款等犯行，時間均緊接，所犯構成要件各相同，顯係各基於概括犯意反覆所
    為，各為連續犯，應分別依刑法第五十六條之規定各論以一罪，並各加重其刑。
    所犯上開各罪間，有方法結果之牽連關係，應從一重之修正前貪污治罪條例第五
    條第一項第一款之罪處斷。被告於法務部調查局雲林縣調查站於八十九年五月二
    十日受理民眾檢舉開始偵查後，始向該站自承犯罪，有該調查站八十九年八月九
    日八九雲廉字第四八六號移送書可稽。核被告己○○於八十九年六月一日自動向
    該調查站供明案情，顯然係在該調查站著手開始偵查之後，乃屬自白，應依同條
    例第八條後段之規定，減輕量刑。被告就此部分辯稱為自首，尚有不屬，已如上
    述，自難採信。其圖得財物在新臺幣五萬元以下，應同條例第十一條第一項之規
    定，減輕其刑。被告己○○為公務員，平日素行良好，且其為家中獨子，並育有
    年幼之蘇勇諭、蘇佩甄、蘇震鋐等三位子女，其母親蘇劉彩罹患肝癌，並有其提
    出之戶籍謄本、及診斷證明書可按，其平日負擔家庭生活重計，尚須長期支付治
    療之醫療等費用，且其母親蘇劉彩因服用靈芝花粉等健康食品偏方，每月均需負
    擔龐大的費用，致其入不敷出，捉襟見肘而不堪負荷，使其一時失慮致罹刑章，
    事發前又已將所得財物全數返還，犯罪情狀堪可憫恕，爰依刑法第五十九條之規
    定，減輕其刑。又刑有加重及減輕者，依刑法第七十一條之規定，先加後減。有
    二種以上刑之減輕者，併依刑法第七十條之規定遞減之。爰審酌被告為獨子，平
    日負擔家庭生計，又因其母親罹患癌症，需要龐大醫療等費用，入不敷出，捉襟
    見肘之際，致犯本件罪，其犯罪動機、目的、手段、品行、所生之危害，及犯後
    已自動歸還所得財物，態度尚佳等一切情狀，量處如主文所示之刑，並依修正前
    貪污治罪條例第十六條之規定，宣告褫奪公權三年，以資懲儆。末查，被告前未
    曾受有期徒刑以上刑之宣告，有台灣雲林地方法院檢察署刑案資料查註紀錄表、
    及本院被告全國前案紀錄表可稽，其因一時失慮，致罹刑章，犯後已知所悔悟，
    經此罪刑之宣告，當知所警惕，應無再犯之虞，本院綜合各情，認前揭對其所宣
    告之刑，宜以暫不執行為適當，爰併宣告緩刑五年，以勵自新。至被告擅提之公
    款四萬三千元，已其於八十五年一月十五日自行全數補回，有上述存入憑條可參
    ，爰不另依同條例第九條第一項之規定追繳，併予敘明。又被告偽造取款憑條之
    不實文書，並「盜用」戊○○印文，核非屬刑法第二百十九條之應沒收範疇，且
    該不實文書，亦非被告所有，復與刑法第三十八條之沒收要件不合，依法不得沒
    收，附帶敘明。
三、至公訴意旨另以：被告己○○另於八十四年九月二十七日，再以同上揭方法，向
    該農會擅提八千元，因認被告己○○連續涉犯〔修正前〕貪污治罪條例第五條第
    一項第一款之意圖得利擅提公款罪，及刑法第二百十六條、第二百十條之行使偽
    造私文書罪嫌云云。惟查，此部分訊據被告己○○，堅決否認有上揭犯行，辯稱
    ：八十四年九月二十七日提領八千元，係修理擴音器喇叭之用，那次是央請乙○○修理的等語。經查，此部分被告堅決否認犯罪，而證人乙○○即修理擴音器之
    人經本院訊問結果，亦證稱：有修理水埔里擴音器一次，費用八千元，八十四年
    九月中旬修理，修理時有開收據，是換四個喇叭，我把收據交給己○○，己○○
    就拿錢給我等語；證人蘇西樹即前水埔里里長蘇火中之兄〔即架設擴音器地點之
    屋主〕到院證以：八十四年九月間水埔里有修理擴音器，因為擴音器架設在我們
    樓上，用我們家的電，所以我知道，是一位北港姓陳的人修理的，我們都叫他「
    阿榮」〔指乙○○〕，修理多少錢我不知道等語，互核尚屬相符，並有被告提出
    之修理擴音器估價單、收據可稽，自堪信為真實。至證人戊○○雖到院證稱：其
    任職里長期間曾經修理過擴音器，修理費多少不知道，修理時間不記得，被告任
    職里幹事期間有修理過擴音器，時間忘了，修理擴音器都叫陳三元修理，據我知
    道沒有其他的人修理云云。惟查，被告己○○堅稱八十四年九月間修理擴音器，
    是由其叫乙○○修理的等語，互核與證人乙○○、蘇西樹上揭證述吻合，並有估
    價單、收據足憑，參以證人戊○○當時雖任職水埔里里長，惟其平日將該里辦公
    處經費交由被告處理，並由被告處該里公務之事，衡情證人戊○○並非每件經費
    動支細節均參與其事，衡諸證人乙○○證稱其有應被告己○○之託，換裝水埔里
    擴音器四個喇叭，修理費用計八千元，亦屬吻合。是被告辯稱該次是委由乙○○
    修理等情，應可採信。準此，被告於八十四年九月二十七日從上揭帳戶提取八千
    元，既係支付該里擴音器換修辦公事務之用，已如上揭，自非被告擅提供作己用
    之款項至明。此部分並不能證明被告犯罪，惟公訴人就此部分起訴認與前開已經
    起訴並經本院認定有罪之部分，有連續犯之裁判上一罪關係，本院爰不另為無罪
    之諭知。
據上論斷，應依刑事訴訟法第二百九十九條第一項前段，修正前貪污治罪條例第五條
第一項第一款、第八條後段、第十一條第一項、第十六條，刑法第二條第一項但書、
第十一條前段、第五十六條、第二百十六條、第二百十條、第五十五條、第五十九條
、第三十七條第二項、第七十四條第一款，判決如主文。
本案經檢察官蔣得龍到庭執行職務
中      華      民      國    九十      年      一      月      十      日
                                            臺灣雲林地方法院刑事第一庭
                                                法  官  林  秋  火
右正本證明與原本無異。
如不服本判決，應於判決送達後十日內向本院提出上訴狀( 應附繕本 )。
                                                書記官  曾  玲  玲
中      華      民      國    九十      年      一      月      十      日
修正前貪污治罪條例第五條第一項第一款
有左列行為之一者，處七年以上有期徒刑，得併科新臺幣二百萬元以下罰金：
一、意圖得利，擅提或截留公款或違背法令收募稅捐或公債者。
刑法第二百十六條
行使第二百十條至第二百十五條之文書者，依偽造、變造文書或登載不實事項或使登
載不實事項之規定處斷。
刑法第二百十條
偽造、變造私文書，足以生損害於公眾或他人者，處五年以下有期徒刑。


司法院資訊處製作；財團法人民間司法改革基金會備份。
